【裁判字號】    97,執消債更,2
【裁判日期】    980916
【裁判案由】    更生事件
【裁判全文】
臺灣嘉義地方法院民事裁定           97年度執消債更字第2號
聲  請  人
即  債權人  聯邦商業銀行股份有限公司
法定代理人  乙○○
訴訟代理人  丙○○
聲  請  人
即  債權人  中央健康保險局南區分局
法定代理人  甲○○
上列當事人就債務人丁○○聲請消費者債務清理事件，提出債權
表之更正聲請，本院裁定如下：
    主  文
更正聲請均駁回。
    理  由
一、債務人丁○○聲請更生事件，業經本院民事庭於民國 (下同
    ) 97年7 月29日17時起裁定開始更生程序，並由本院通知債
    權人申報債權，其中債權人聯邦商業銀行股份有限公司 (以
    下簡稱聯邦銀行)陳 報其信用卡債權為新台幣 (下同
    )88,783 元、信用貸款債權為16,121元，而債權人中央健康
    保險局南區分局 (以下簡稱健保局)陳 報其94年9 月至97年
    10月之健保費及滯納金債權為86,405元 (其中94年9 月至97
    年6 月之健保費及滯納金債權為75,861元)， 又本院編造之
    97年12月2 日債權表，已於97年12月8 日公告，有本院97年
    度消債更字第35 號 裁定、聯邦銀行民事陳報狀、健保局97
    年11月27日健保南承二字第0970032651號函檢附之欠費明細
    表、本院公告附卷可稽，核先敘明。
二、本件聲請更正意旨略為：
(一)聯邦銀行：
    前次陳報狀誤將信用貸款債權陳報為新台幣 (下同)16,121
    元，應更正為44,100元。依據消費者債務清理條例 (以下簡
    稱債清條例)第36 條之規定解釋，當債務人對債權表異議時
    ，則債權人之債權尚未確定；又依辦理消費者債務清理事件
    應行注意事項第13條之規定，法院對債權表異議為裁定前，
    應為實體審查等語。
(二)健保局：
 1、民國97年12月22日民事陳報狀：
    債權表所列健保局之債權，僅包括健保保費及滯納金，並未
    將全民健康保險紓困基金貸款新台幣138,796 元列入，另債
    務人於97年12月1 日分期繳納健保費3,000 元，則重新核算
    94 年9月至97年6 月健保費及滯納金為73,223元，故全部債
    權應為212,019 元等語。
 2、民國98年8月18日民事陳報狀：
    有關債務人陳稱於97年12月1 日與健保局簽立之分期繳納健
    保費契約每期攤還3,000 元案，因債務人之子已享有醫療對
    價給付，如債務人同意按原分期攤繳契約完全履行，則同意
    扣除，不列入更生債權，否則仍應將未清償之94年10月至97
    年10月健保費及滯納金計74,470元列入更生債權，另債務人
    新增之健保欠費亦請一併列入更生債權 (截至98年6 月共積
    欠5,398 元)， 另紓困基金貸款138,796 元未償還，故全部
    債權應為218,664 元等語。
三、關於聯邦銀行聲請更正部分：
(一)債權人申報債權之變更，如對其他債權人並無不利，例如債
    權之減額、免除等，則得允許該債權之變更，惟申報債權之
    變更，如對其他債權人不利者，例如債權之增額，則不允許
    債權確定後仍為申報債權之變更。
(二)本院於97年12月8 日公告之債權表，於同年12月10日送達債
    務人之訴訟代理人，債務人雖不在本院所在地住居，但訴訟
    代理人住居於嘉義市，依債清條例第15條準用民事訴訟法第
    162 條第1 項但書規定，法定期間之計算，不扣除在途之期
    間，故債務人於同年12月23日始對債權表聲明異議，已逾債
    權表異議之十日期間，該異議不合法 (況債務人亦於98年3
    月30 日 撤回債權表異議)， 復無其他人對債權表所載聯邦
    銀行債權予以異議，則聯邦銀行信用貸款債權即確定為
    16,121元，從而聯邦銀行於98年1 月21日始聲請將信用貸款
    債權更正為44,100元，即屬無理由，應予駁回。
四、關於健保局聲請更正部分：
(一)對於債務人之債權，於法院裁定開始更生或清算程序前成立
    者，為更生或清算債權；前項債權，除本條例別有規定外，
    不論有無執行名義，非依更生或清算程序，不得行使其權利
    ，債清條例第28條定有明文，又債權人應於法院所定申報債
    權之期間內申報債權之種類、數額或其順位；債權人因非可
    歸責於己之事由，致未於前項所定期間申報債權者，得於其
    事由消滅後十日內補報之，但不得逾法院所定補報債權之期
    限，亦為債清條例第33條第1 、2 項所明定。
(二)經查，本院公告申報債權期限及補報債權期限分別為97年8
    月18日及同年9 月5 日，本院復於97年11月19日函請健保局
    於文到15日內儘速陳報債權，惟健保局於97年12月22日始向
    本院陳報尚有一筆全民健康保險紓困基金貸款債權138,796
    元，有本院更生公告、97年11月19日嘉院和民山97執消債更
    字第2 號函、送達證書、健保局97年12月22日民事陳報狀附
    卷足憑，故全民健康保險紓困基金貸款債權138,796 元，逾
    上開期間始向本院申報，無法列入本件債權表。
(三)更生債權除本條例別有規定外，不論有無執行名義，非依更
    生程序不得行使其權利，債清條例第28條第2 項定有明文。
    故除本條例別有規定外 (例如債清條例第48條第2 項有擔保
    或優先權之債權)， 更生債權人僅得依更生程序申報債權，
    依更生方案而受滿足，禁止於更生方案外受清償。亦即更生
    程序開始後，債務人不得對更生債權人清償，更生債權人亦
    不得受領清償，違反此項規定者，其清償應屬無效。
 1、首先須審究者，係健保局之健保費及滯納金債權，是否為有
    優先權之債權：
    經查，稅捐債權，係因稅捐稽徵法第6 條第1 項之規定，而
    優先於普通債權；土地增值稅、地價稅、房屋稅之徵收，亦
    因稅捐稽徵法第6 條第2 項之規定，而優先於一切債權及抵
    押權。亦即須法有明文，該債權始因法律之規定而成為具有
    優先權之債權，倘若法律並未規定其具有優先權，則其僅係
    普通債權而不具優先性。次查，全民健康保險法並未規定健
    保費及滯納金債權具有優先權，故其僅係普通之公法上債權
    ，而非有優先權之債權。
 2、又更生債權並不限私法上債權，公法上債權亦可包括在內，
    故健保局於97年11月28日向本院陳報之94年9 月至97年6 月
    健保費及滯納金債權75,861元，係於97年7 月29日本院裁定
    開始更生程序前成立者，為更生債權，僅得依更生程序申報
    債權，依更生方案而受滿足，禁止於更生方案外受清償。
    觀諸健保局97年12月22日民事陳報狀陳稱因債務人於97年12
    月1 日分期繳納健保費3,000 元，重新核算94年9 月至97年
    6 月健保費及滯納金為73,223元，及健保局98年8 月18日民
    事陳報狀稱94年10月至97年10月健保費及滯納金計74,470元
    等語，顯然健保局係於更生方案外受清償，違反債權人平等
    原則，債務人之清償應屬無效，故94年9 月至97年6 月健保
    費及滯納金債權仍應為75,861元，而非73,223元。另外，對
    於債務人之債權，倘若非於法院裁定開始更生程序前成立者
    ，則非更生債權，則新增之健保欠費 (截至98年6 月共積欠
    5,398 元)， 並非97年7 月29日前成立者，不屬於更生債權
    ，不列入本件債權表。綜上，健保局及聯邦銀行之更正聲請
    均無理由，應予駁回，爰裁定如主文。
中    華    民    國    98    年    9     月    16    日
              民事第一庭司法事務官  林吟香
上為正本係照原本作成。
如不服本裁定，應於裁定送達後10日內，以書狀向本院司法事務
官提出異議。
中    華    民    國    98    年    9     月    17    日
                            書  記  官  林昱宏


司法院資訊處製作；財團法人民間司法改革基金會備份。
